【裁判字號】    89,訴,2047
【裁判日期】    900614
【裁判案由】    商標評定
【裁判全文】
臺北高等行政法院判決                         八十九年度訴字第二○四七號
                              .
    原      告  陳奇即奇企業社
    被      告  經濟部智慧財產局
    代  表  人  陳明邦（局長）
    訴訟代理人  甲○○
右當事人間因商標評定事件，原告不服行政院中華民國八十九年八月二十九日台八十
九訴字第二五四七七號再訴願決定，提起行政訴訟，本院判決如左：
    主  文
原告之訴駁回。
訴訟費用由原告負擔。
    事  實
一、事實概要：原告前手文興行董王錦珠於民國（下同）八十三年三月十一日以「公
    牛隊及圖KUNG NIU TUI」商標圖樣（如附圖一），指定使用於當時商標法施行細
    則第二十四條第四十類之各種男女長褲、短褲、內衣、襯衫、服裝商品申請註冊
    ，經被告（原經濟部中央標準局，八十八年一月二十六日改制為經濟部智慧財產
    局）審查核准，列為註冊第六六七四五三號商標，旋申准移轉登記予原告，公告
    於八十五年七月十六日第二十三卷十四期商標公報。嗣關係人美商‧ＮＢＡ產物
    股份有限公司（以下簡稱ＮＢＡ公司）以系爭商標有違註冊時商標法第三十七條
    第一項第七款規定，對之申請評定。案經被告為系爭第六六七四五三號「公牛隊
    及圖KUNG NIU TUI」商標之註冊應作為無效，其聯合第八一一五○五號、第八一
    一五○六號、第八一一五○七號商標應一併撤銷之評決，發給中台評字第八八○
    二五六號商標評定書。原告不服，提起訴願、再訴願，均遭決定駁回，遂提起行
    政訴訟。訴訟進行中，原告經受合法通知，未曾到場陳述，其訴之聲明及主張，
    依起訴狀之記載。
二、兩造聲明：
    (一)原告聲明：請求撤銷原處分及訴願、再訴願決定。
    (二)被告聲明：如主文所示。
三、兩造之爭點：原告所申請註冊第六六七四五三號「公牛隊及圖KUNG NIU TUI 」
    商標圖樣，與據以評定之註冊第六一○四○八號「CHICAGO BULL & DESIGN」之
    商標圖樣（附圖二），是否構成近似？
    (一)原告主張：
      (1)按商標圖樣「襲用他人之商標或標章有致公眾誤信之虞者」，不得申請註冊
        ，固為商標法第三十七條第一項第七款所明定。所謂「襲用他人之商標或標
        章有致公眾誤信之虞」，係指商標本身相同或近似於他人之商標或標章，有
        使一般消費者對其所表彰之商品來源或產銷主體發生混淆誤信之虞者而言。
        又本款之適用，係指以不公平競爭之目的，非出於自創而抄襲他人已使用之
        商標或標章申請註冊並有致公眾誤信之虞者；所襲用者不以著名商標或標章
        而使用於同一或類似商品為限，固復為同法施行細則第三十一條所明定。惟
        本款之適用應以系爭商標之申請註冊，有襲用他人先使用之商標，並有致一
        般商品購買者對其表彰之商品來源或出處發生混淆誤認之虞為前提要件，又
        當事人主張有利於己之事實應負舉證責任，亦為民事訴訟舉證責任分配之原
        則，故本件關係人主張系爭商標有違首揭法條，自應提出系爭商標之申請註
        冊有襲用意圖及有致公眾混淆誤認之虞之有利證據，否則即無該款規定之適
        用。
      (2)惟查中文「公牛」係為一般習知動物名稱，且國內外廠商以幾近相同之中外
        文「公牛」、「ＯＸ」、「ＢＵＬＬ」及「公牛圖形商標指定使用於各類商
        品服務」申請註冊者不在少數，此有商標公報數份可稽，該等商標（標章）
        縱使有部分專用期間已屆滿，然其仍有併存之事實存在，衡酌一般客觀事實
        ，應為一般購買人分別所能辨識，自不會使一般消費者誤信其為關係人ＮＢ
        Ａ公司所有，而有致公眾誤信之虞。既然「公牛」為慣用之商標或標章圖樣
        ，已不具創意之弱勢形態，故本件系爭商標自無仿襲關係人商標之嫌，更無
        使一般消費者誤信其所表彰之商品來源或產銷主體為關係人所有而購買之虞
        。因此，原處分、訴願決定及再訴願決定機關指稱原告以「CHICAGO BULLS
        」之中文隊名「公牛隊」作為系爭商標圖樣之一申請註冊，有違首揭法條之
        規定，應為違法不當。再者，本件系爭商標圖樣除中文「公牛隊」外尚有外
        文「KUNG NIU TUI」及「白色彎角呈側斜黑色直立如銅像之牛頭圖」所構成
        商標圖樣整體，其與關係人據以評定之外文「CHICAGO BULLS」完全不同，
        而系爭商標圖形部分，亦為關係人所沒有，整體異時異地通體隔離觀察，應
        不構成近似，況且「CHICAGO BULLS」之中譯文並非為「公牛隊」，又中譯
        文並非商標，兩者之使用不能混為一談，故原處分、訴願決定及再訴願決定
        機關以此自行導出一般職業運動多有將其標誌使用在各種男女長褲、短褲‧
        ‧‧上宣傳行銷之商標問題亦有違法不當。
      (3)復就關係人檢送之證據資料觀之，僅有中華民國、中國大陸、香港、新加坡
        中文報導戰況及球員訊息之影本數十份之微量資料而已，其並未檢送任何以
        中文「公牛隊」作為商標經核准之註冊證，更未見以中文「公牛隊」作為「
        商標」而標示於商品上之大量使用廣告行銷證據，至於所檢送之戰況報導及
        球員訊息之體育訊息，未見關係人是否有以中文「公牛隊」作為商標使用，
        縱然其有使用於舉辦籃球賽及各種衣服上，然此僅為大型圖樣之裝飾「著作
        權」方法，非以中文「公牛隊」作為商標而使用於所指定之商品上，又著作
        權與商標之法益不同，自不能相提併論混為一談。至於八十三年民生報報導
        有關ＮＢＡ冠軍隊伍紀念衫、帽等，查其日期與系爭商標之申請日相距數個
        月，極微之證據根本不具佔有率、不具知名度，購買者亦僅限於注意體育之
        少數人士，關係人之該項證據不足證明系爭商標申請註冊前，關係人有以中
        文「公牛隊」作為商標廣泛使用而為國內一般消費者所熟知，尤有進者，眾
        所皆知要買紀念衫、帽，其行銷通路上僅專賣特定店，一般服飾、衣帽店並
        無銷售該產品之可能性，且該商品為限時極短暫性，欲購買時僅能在限時內
        到特定商店，在此購買情形下，消費者應無混同誤認之可能性，亦不會誤認
        銷售商品之正確來源；又系爭商標自申請日至今已有六年之悠久歷史，在市
        場上已有相當廣大之消費群，一般消費者早已能清楚辨識「公牛隊及圖KUNG
        NIU TUI」商標，指定使用於各種男女長褲、短褲、內衣、襯衫及服裝商品
        為原告所有，從未與關係人美商‧ＮＢＡ公司產生誤信誤認之虞。
      (4)綜上所陳，本件系爭註冊商標並無違反商標法第三十七條（誤植為三十條）
        第一項第七款之規定，原告並無以不公平競爭之目的，非出於自創而抄襲關
        係人已使用之「公牛隊」商標申請註冊，且客觀上亦無致公眾誤信之虞，已
        如前述，原處分、訴願、再訴願機關自難僅以戰況報導及球員訊息數十份，
        且非商標使用之證據執為本件商標有違首揭法條適用之論據。
    (二)被告主張：
      查本件據以評定之「CHICAGO BULLS & DESIGN」乃美國職業籃球隊「芝加哥公
      牛隊」之隊標，該商標使用於所舉辦之籃球比賽及各種衣服、運動用品上，經
      由全球之球賽電視實況轉播及各報章媒體之報導，其所表彰之商譽，難謂不為
      一般消費者所熟知，其中文隊名「芝加哥公牛隊」或「公牛隊」亦已隨之成為
      「CHICAGO BULL & DESIGN」之代名詞，同為一般消費者所熟知係表彰該隊商
      品之標誌，凡此有關係人所檢附之各種中文報章雜誌影本附卷可稽。從而本件
      原告於其後以相同於「BULLS & DESIGN」之中文隊名「公牛隊」作為本件被評
      定之註冊第六六七四五三號「公牛隊及圖KUNG NIU TUI」商標圖樣主要部分之
      一申請註冊，指定使用於「各種男女長褲、短褲、內衣、襯衫、服裝」等商品
      ，以一般職業運動多有將其標誌使用在上述商品上宣傳行銷之情形，本件系爭
      商標之申請註冊，即難謂無使一般消費者誤信其所表彰之商品來源或產製主體
      而予購買之虞，自有商標法第三十七條第一項第七款規定之適用。至原告所稱
      中文「公牛」非具獨創性，他人以相同或組合文字作為商標圖樣之一部分獲准
      註冊於各類商品者所在多有乙節，惟查原告所舉註冊案例，其大多數之專用期
      間已屆期消滅，其餘之圖樣中文亦與本件申請註冊之中文「公牛隊」有別，且
      屬另案，尚難比附援引執為論據，併予敘明。
    理  由
甲、程序方面：
    本件原告經受合法通知，未於言詞辯論期日到場，核無行政訴訟法第二百四十八
    條準用民事訴訟法第三百八十六條各款所列情形，爰依被告之聲請由其一造辯論
    而為判決。
乙、實體方面：
    按商標圖樣襲用他人之商標或標章有致公眾誤信之虞者，不得申請註冊，為本件
    註冊時商標法第三十七條第一項第七款所規定。其適用指以不公平競爭之目的，
    非出於自創而抄襲他人已使用之商標或標章申請註冊並有致公眾誤信之虞者；所
    襲用者不以著名商標或標章而使用於同一或類似商品為限，為同法施行細則第三
    十一條所明定。本件被告以據以評定之「CHICAGO BULLS & DESIGN」商標係美國
    職業籃球隊芝加哥公牛隊之隊標，使用於所舉辦之籃球比賽及各種衣服、運動用
    品上，經由全球之球賽電視實況轉播及各報章媒體報導，所表彰之商譽，難謂不
    為一般消費者所熟知，其中文隊名芝加哥公牛隊或公牛隊亦為一般消費者所熟知
    ，凡此有關係人ＮＢＡ公司檢送之各種中文報章雜誌影本可稽，原告以中文公牛
    隊作為系爭註冊第六六七四五三號「公牛隊及圖KUNG NIU TUI」商標圖樣主要部
    分之一申請註冊，指定使用於各種男女長褲、短褲、內衣、襯衫等商品，以一般
    職業運動多有將其標誌使用在上述商品上宣傳行銷之情形，系爭商標難謂無使一
    般消費者誤信其所表彰之商品來源或產製者而予購買之虞，有違註冊時商標法第
    三十七條第一項第七款規定；至原告主張中文公牛不具獨創性，他人以相同或組
    合文字作為商標圖樣之一部分獲准註冊於各類商品者所在多有一節，以原告所舉
    案例，大多數之專用期間已屆期消滅，其餘之圖樣亦與系爭商標有別，且屬另案
    ，尚難執為系爭商標應准予註冊之論據，乃為系爭第六六七四五二號「公牛隊及
    圖KUNG NIU TUI」商標之註冊應作為無效，其聯合第八一一五０五號、第八一一
    五０六號、第八一一五０七號商標應一併撤銷之評決。原告不服，循序訴經經濟
    部、行政院決定，均持相同之論見而駁回其訴願、再訴願。茲原告起訴意旨略以
    ：系爭商標圖樣係由白色彎角向上呈直立之黑色牛頭圖、中文公牛隊及外文KUNG
    NIU TUI組成，與據以評定商標圖樣並不相同；且中文「公牛」係為一般習知動
    物名稱，國內外廠商以幾近相同之中外文「公牛」、「ＯＸ」、「ＢＵＬＬ」及
    「公牛圖形」商標指定使用於各類商品服務申請註冊者不在少數，應為一般購買
    人分別所能辨識，自不會使一般消費者誤信其為關係人ＮＢＡ公司所有，而有致
    公眾誤信之虞；又關係人檢送之證據資料僅為報章雜誌報導比賽及球員訊息之影
    本數十份而已，其雜誌報導多為日本及大陸地區，在我國之報導甚少，無法證明
    關係人以公牛隊作為商標使用及標示於商品上廣泛行銷而為消費者所熟知云云。
    惟查，本件據以評定之「CHICAGO BULLS & DESIGN」商標為美國職業籃球隊「芝
    加哥公牛隊」之隊標，其作為商標使用於所舉辦之籃球比賽及各種衣服、運動用
    品上，經由全球之球賽電視實況轉播及各報章媒體報導，所表彰之商譽，難謂不
    為一般消費者所熟知，其中文隊名「芝加哥公牛隊」或「公牛隊」亦已隨之成為
    為「CHICAGO BULLS & DESIGN」之代名詞，同為一般消費者所熟知，凡此有關係
    人所檢送系爭商標申請註冊日（八十三年三月十一日）前，包括我國、香港地區
    、大陸地區、新加坡等地之中文報章雜誌八十年至八十三年報導「公牛隊」之比
    賽及球員訊息資料影本數十份，及八十二年民生報有關ＮＢＡ冠軍隊伍紀念衫、
    帽在我國發售廣告（載有據以評定之商標）附卷可稽，而原告以中文譯文「公牛
    隊」，作為系爭商標圖樣主要部分之一申請註冊，觀念上難謂非屬近似，復指定
    使用於各種男女長褲、短褲、內衣、襯衫、服裝商品，以一般職業運動多有將其
    標誌使用於上述商品觀之，系爭商標難謂無仿襲之嫌而有使一般消費者對其所表
    彰之商品來源或產製者發生混淆誤信之虞。至原告所舉以「公牛」、「ＯＸ」、
    「ＢＵＬＬ」及「公牛圖形」獲准註冊之商標，核與系爭商標之公牛「隊」，非
    但案情差之千里，且屬另案問題，殊難執為系爭商標應准予註冊之論據。從而，
    被告為系爭第六六七四五三號「公牛隊及圖KUNG NIU TUI」商標之註冊應作為無
    效，其聯合第八一一五０五號、第八一一五０六號、第八一一五０七號商標應一
    併撤銷之評決，並無違誤；訴願、再訴願決定，遞予維持，亦無不合。原告起訴
    意旨仍執前詞聲明撤銷，核無理由，應予駁回。
丙、據上論結，本件原告之訴為無理由，依行政訴訟法第九十八條第三項前段、第二
    百十八條、民事訴訟法第三百八十五條第一項前段，判決如主文。
中      華      民      國     九十     年      六      月     十四     日
                            臺 北 高 等 行 政 法 院  第 三  庭
                                           審 判 長 法  官  徐瑞晃
                                                    法  官  吳慧娟
                                                    法  官  李得灶
右為正本係照原本作成。
如不服本判決，應於送達後二十日內，向本院提出上訴狀並表明上訴理由，如於本判
決宣示後送達前提起上訴者，應於判決送達後二十日內補提上訴理由書（須按他造人
數附繕本）。
中      華      民      國     九十     年      六      月     十四     日
                                                    書記官  陳清容


司法院資訊處製作；財團法人民間司法改革基金會備份。
